【裁判字號】    98,上易,351
【裁判日期】    991130
【裁判案由】    債務不履行損害賠償
【裁判全文】
              臺灣高等法院民事判決
上  訴  人  盈豪國際有限公司
法定代理人  楊淑鳳
訴訟代理人  簡榮宗律師
訴訟代理人  朱峻賢律師
被 上訴 人  大同股份有限公司
法定代理人  林蔚山
訴訟代理人  卓素芬
上列當事人間債務不履行損害賠償事件，上訴人對於中華民國
98年2月25日臺灣臺北地方法院96年度訴字第5851號第一審判決
提起上訴，經本院於99年5月11日言詞辯論終結，茲判決如下：
    主  文
原判決關於駁回上訴人後開第二項之訴，及訴訟費用之裁判廢棄
。
被上訴人應給付上訴人新臺幣457,778元，及自民國96年5月30日
起，至清償日止，按週年利率5%計算之利息。
其餘上訴駁回。
第一、二審訴訟費用，由被上訴人負擔二分之一，餘由上訴人負
擔。
    事實及理由
一上訴人主張：伊於民國95年12月29日向被上訴人訂購8.4
  Amorphous Ribbon（即8.4"非晶矽鋼片材料，下稱矽鋼片）一
  批，訂單編號POAMR-951229（B059054）（下稱第1次訂單），
  總重量6萬8,000公斤，每公斤以新臺幣74.75元（即美金2.3元
  ，當時美金對新臺幣匯為1: 32.5）計價，擬分批出貨轉售予
  訴外人韓國Woojin Elertric Co., LTD（以下稱宇進公司）。
  96年1月4日，至被上訴人廠房收受其中49箱、重量3萬4,231公
  斤，同年月5日出口。於出貸前雖曾檢查，然因包裝特性，僅
  能開箱查看上層，無法徹底檢查，迨宇進公司收受，通知伊，
  始知該批矽鋼片生鏽不堪使用者共計7箱。經以電子郵件檢附
  照片通知被上訴人後，兩造協議（下稱系爭協議）依照上一次
  生鏽情形處理賠償事宜，由雙方各負一半賠償責任，即由被上
  訴人賠償3.5箱，取消其餘未出貨部分，修正訂購數量為3萬
  4,231公斤，被上訴人以每公斤美金2.1元（即新臺幣68.67元
  ，當時美金對新臺幣之匯率為1：32.7）折讓方式計算同年2月
  27日訂貨（下稱第2次訂單）之矽鋼片2萬7,800公斤，然確定
  船期於同年4月20日運送，被上訴人卻未於約定交貨時間交付
  貨物，迭經伊於同年3月31日、4 月5日、4月14日催告，均未
  獲置理，復於同年4月19日委請律師發函催告交貨最後期限為
  同年4月25日，逾期未履行，即解除契約，仍不獲置理。就第
  一次訂單中7箱生鏽之矽鋼片部分，被上訴人已構成不完全給
  付，伊依民法第227條第1項適用給付遲延之規定，催告被上訴
  人補正而不補正，自得依同法第254條規定解除契約，並依同
  法第260條規定請求損害賠償。至於因契約解除而互負回復原
  狀義務應返還7箱生鏽之矽鋼片，價值甚低，被上訴人不願負
  擔運費取回，而放棄取回，由宇進公司直接銷毀，被上訴人自
  不得再為主張；退步言之，縱認伊仍負有返還7箱生鏽矽鋼片
  之義務，其價額為每公斤2.3元，共計美金1萬1,247.46元（折
  合新臺幣36萬5,542元），伊亦得以被上訴人需返還伊之價金
  抵銷之。又因宇進公司拒絕收受該瑕疵給付，要求伊自價金中
  扣除，以售予宇進公司每公斤美金2.87元價計算，伊因被上訴
  人不完全給付而受有宇進公司不願支付7箱矽鋼片價金之損害
  美金1萬4,034.8元損害（計算式：每公斤2.87元698.67
  ＝14,034.874）；再者，伊將7箱生鏽矽鋼片出貨予宇進公司
  ，負有出口運送費用及韓國之關稅損失共計美金1,263.14元。
  是就第一次訂單而言，伊因被上訴人不完全給付共受有美金
  15,298元之損害（計算式：14,034.874＋1,263.14＝15,298
  ）。至於第2次訂單部分，被上訴人已構成給付遲延，經伊催
  告而不履行，伊自得依民法第254條規定解除契約，並依民法
  第260條之規定向被上訴人請求所失利益之損害賠償。伊原將
  此部分矽鋼片出售宇進公司，宇進公司亦已發給信用狀，然因
  被上訴人給付遲延，伊解除契約受有所失利益美金1萬5,390元
  之損害（即轉售宇進公司價額美金7萬7,490元，扣除成本6萬
  2,100元），亦得向被上訴人請求等情，求為判決被上訴人應
  給付上訴人新臺幣1,029, 030元，及自起訴狀繕本送達翌日起
  至清償日止，按年息5％計算之利息。經原審判決駁回，上訴
  人上訴，求為廢棄原判決駁回其訴之判決，改判如其聲明。援
  用原審之陳述及提出之證據。
二被上訴人則以：訴外人陳炳宏自78年2月1日起任職於其公司，
  並於92年3月28日調任其公司重電事業部重電桃園一廠，擔任
  外銷業務處處長一職，而上訴人之法定代理人楊淑鳳即為陳炳
  宏之配偶，陳炳宏於任職被上訴人期間，同時兼任上訴人公司
  經理，於兩造交易期間，就雙方代理事實，並未向伊陳明，迨
  陳炳宏96年2月28日離職，伊始知上情，依民法第106條前段規
  定，陳炳宏未得其許諾，同時為兩造代理人所訂立之買賣契約
  自應認為無效，上訴人不得據以對伊主張契約上之權利。其次
  ，上訴人並未證明第1次訂單中7箱矽鋼片有可歸責於伊事由致
  有不完全給付情事。又上訴人雖主張兩造曾於96年2月16日就
  上開矽鋼片達成系爭協議，以折讓價格方式於第2次訂單補正
  之，然上訴人所提96年2月11日電子郵件僅為其內部呈文，並
  未傳真予上訴人，且其右上角文件極有可能係陳炳宏臨訟添加
  ，不能作為兩造有系爭協議之證據。退而言之，倘認兩造曾達
  成系爭協議，然伊未曾接獲上訴人96年2月27日之第2次訂單，
  故第1次訂單中7箱矽鋼片瑕疵無從補正，且無法補正之原因係
  不可歸責於被上訴人。又縱認第1次訂單中7箱矽鋼片有瑕疵且
  未補正均係可歸責於伊，然國際貿易實務上，出口商只要依照
  信用狀規定輸出貨物後，根據信用狀所載之條款，備妥全部貨
  運單據連同信用狀一併送交收狀銀行，即可取得信用狀上所載
  之「全數貨款」，故被上訴人應已於出貨後獲得全部貨款，嗣
  後若因其中7箱矽鋼片具有瑕疵而返還該部分之價金予宇進公
  司，亦應由上訴人舉證證明之。另一般商業習慣，上訴人給予
  宇進公司之報價中，應已包含每公斤商品所需支出之成本（如
  關稅、運費、進料費用等等）及可獲得之利潤，故上訴人所受
  損害以其「出售之單價乘以上開主張之瑕疵數量」，即可涵蓋
  其所請求之項目、金額，是請求之數額顯有重複。縱認上訴人
  未將運費及關稅計入轉售價金中，上訴人亦應提出支出之相關
  證據。況上訴人主張解除契約，自應將瑕疵矽鋼片返還予伊，
  否則應償還其價額美金1萬1,247.46元。亦即，若認第1次訂單
  中7箱矽鋼片有瑕疵且未補正均係可歸責於伊，則上訴人所受
  損害應扣除運費及關稅重複計算之金額美金1,263.14元，及應
  賠償被上訴人之金額美金1萬1,247.46元，而僅得請求美金
  2,787.4元。且因陳炳宏同時代理兩造為交易行為，則商品特
  定過程，上訴人即有參與，既未發現瑕疵或對瑕疵表示異議，
  亦與有過失，而應於上訴人可請求之金額中扣除。至於第2次
  訂單部分，伊未曾接獲上訴人所稱第2次訂單，亦否認有系爭
  協議存在，上訴人應舉證之。縱認第2次訂單成立，亦因其代
  理人陳炳宏有雙方代理行為而無效。且第2次訂單縱然成立且
  有效，上訴人售予宇進公司之價金中應已包含運費、關稅、保
  險費等成本，被上訴人未履約時，上訴人自無須給付前開費用
  ，上訴人請求之美金1萬5,390元應予扣除等語，資為抗辯。對
  上訴人之上訴聲明：上訴駁回。除援引第一審提出之證據外，
  並補提其內部訂單及貨品移轉儲存單為證。
三兩造不爭執之事實：
  (一)訴外人陳炳宏為上訴人公司法定代理人楊淑鳳之配偶，自78
    年2月1日起任職於被上訴人公司，於92年3月28日調任被上
    訴人公司重電事業部重電桃園一廠，擔任外銷業務處處長，
    有為被上訴人簽約及對外代表公司為意思表示之權，但被上
    訴人公司對陳炳宏對外簽約之貨物最低售價設有限制。嗣於
    96年2月28日離職。
  (二)上訴人於95年12月29日向被上訴人購買矽鋼片68,000公斤（
    即第1次訂單），於96年1月4日至被上訴人廠房收受被上訴
    人49箱共計34,231公斤矽鋼片，並於同年月5日完成出口報
    關。上訴人開立發票日期為96年4月15日、面額266萬8,575
    元之支票支付貨款予被上訴人。
  (三)上訴人將上開貨物售予訴外人宇進公司 。
  (四)上訴人於96年2月11日以電子郵件告知被上訴人第1次訂單所
    交貨物有瑕疵。
  (五)上訴人於96年4月19日以張堂歆律師事務所（96）律文字第
    1002號函催告被上訴人應於同年月25日前交付上開貨物，若
    不交貨即解除契約。
四查上訴人於95年12月29日向被上訴人購買矽鋼片68,000公斤，
  為兩造不爭之事實。該次買賣上訴人係以如原審編號原證一之
  "PURCHASE ORDER"（以下稱訂購單）內容向被上訴人訂購，亦
  為被上訴人所不爭。被上訴人雖辯稱：該次買賣無有書面，但
  上訴人於本院審理時陳稱：於原審97年10月17日準備程序中，
  被上訴人曾自認：收到96年1月4日之訂單等語，被上訴人答以
  但非證一之訂單，而不能提出其主張收迄之訂單，所辯應不足
  採，兩造第一次訂單之訂購單，應為原證一所示。系爭訂購單
  簽發者欄記載為”S.F.Yang（Presiden t）Yinho
  International Co., Ltd."上訴人稱係其法定代理人楊淑鳳簽
  名代表公司訂約，被上訴人無其他證據，徒以不知楊淑鳳之英
  文名稱而否認為淑鳳之簽名，尚無可採。訴外人陳炳宏為上訴
  人法定代理人楊淑鳳之夫，自78年2月1日起任職於被上訴人公
  司，於92年3月28日調任被上訴人公司重電事業部重電桃園一
  廠，擔任外銷業務處處長，有為被上訴人簽約及對外代表公司
  為意思表示之權之事實，固為兩造所不爭，並有陳炳宏資料卡
  、薪資調整記錄表在卷可稽。被上訴人辯稱：陳炳宏任職期間
  ，曾於95年10月14日以被上訴人外銷處處長「Dr.Chen」名義
  ，向訴外人M r.Ruwan表示上訴人（即Yinho International
  Co., Ltd.）為被上訴人合作夥伴，嗣後，陳炳宏再以BH Chen,
  「Manager of Yinho  International Co., Ltd.」身分回覆
  Dr.Ruwan；及宇進公司於95年10月31日，曾透過Mr.Park向陳
  炳宏詢問有關矽鋼片之售價，陳炳宏以yinho.co@msa.
  hinet.net作為接收及回覆Mr.Park及宇進公司詢問之電子郵件
  位址等情，雖有上訴人不爭執真正之電子郵件可憑，陳炳宏確
  認收到韓國宇進公司之信用狀後，立即通知被上訴人產銷課課
  長孔德智安排矽鋼片出貨事宜之事實，亦有陳炳宏與孔德智於
  95年11月9日之電子郵件可按，惟此不過陳炳宏於任職被上訴
  人公司重電事業部重電桃園一廠，擔任外銷業務處處長期間，
  亦同時兼為上訴人公司處理上訴人對宇進公司之交易業務，於
  有證據證明系爭訂購單確係由陳炳宏代理楊淑鳳而為，尚不能
  謂前述訂購單係陳炳宏代理楊淑鳳所為。再者，被上訴人稱：
  上訴人主張於96年2月11日以電子郵件告知被上訴人第1次訂單
  所交貨物有瑕疵之電子郵件，係陳炳宏於96 年2月11日上午9
  時許，以其任職被上訴人時所持有之電子郵件位址：danny@he
  ap.tatung.com.tw發出一封以「材料生鏽」為主旨，並附加7
  個JPG檔案之信件，又陳炳宏確認收到韓國宇進公司之信用狀
  後，立即通知被上訴人產銷課課長孔德智安排矽鋼片出貨事宜
  等情，亦不過是陳炳宏任職被上訴人公司，兼為上訴人公司處
  理交易業務之另椿事證，與系爭訂購單由陳炳宏代理訂立，尚
  有差別。被上訴人據上開事證，辯稱第一次訂單係陳炳宏未經
  伊同意，代理兩造所成立，違反民法第106條規定，應屬無效
  云云，即不足採。
五上訴人向被上訴人訂購第一次訂單，係出口韓國宇進公司如前
  述，該批矽鋼片嗣經宇進公司收受後，通知有7箱生鏽不堪使
  用，上訴人於96年2月11日以電子郵件告知被上訴人上情，亦
  如前述。被上訴人雖稱：上開貨品於被上訴人處交貨時即特定
  ，上訴人曾為檢查，未曾表示有瑕疵云云，唯該批貨係出口貨
  品，此為被上訴人所明知，上訴人稱：於被上訴人收貨時，只
  開箱檢查上層，無從併就下層檢查，參酌理由五所示被上訴人
  員工簽呈，衡諸貿易實務，尚無不合，被上訴人不能以上訴人
  未於該時主張瑕疵而免責，而該等生鏽事由，兩造均未主張係
  外在事由所致，被上訴人就宇進公司收受貨品後發現之生鏽瑕
  疵自應負責。被上訴人辯稱：上訴人為與有過失，尚不足採，
  又辯稱該等貨品乃庫存品，此等瑕疵在所難免云云，惟未能證
  明有免除此等物之瑕疵責任之約定，所辯亦無足採。
六上訴人主張：宇進公司通知伊矽鋼片生鏽不堪使用者7箱，經
  以電子郵件檢附照片通知被上訴人後，兩造協議依照上一次生
  鏽情形處理賠償事宜，由雙方各負一半賠償責任，即由被上訴
  人賠償3.5箱，取消其餘未出貨部分，修正訂購數量為3萬
  4,231公斤，被上訴人以每公斤美金2.1元（即新臺幣68.67元
  ，當時美金對新臺幣之匯率為1：32.7）折讓方式計算同年2月
  27日訂貨（即第2次訂單）之矽鋼片2萬7,800公斤等情，被上
  訴人雖然否認，惟查：編號原證五之函件上方據被上訴人主張
  乃陳炳宏電傳寄交被上訴人公司之孔德智者，上載矽鋼片依據
  照片顯示有生鏽情事，共8箱等語，其下方則係被上訴人公司
  員工致總廠長之簽呈，其說明記載：「(一)1.檢視照片，應7箱
  ，請check。2.訂單B059054總重6800KG,1/4出廠34231KG.
  3.本地材料出廠前皆有開箱檢查，但只能看上部，下面無法檢
  查因而造成送到客戶處發現生銹4.上次處理方式為賠償一半，
  於下次訂單調整單價，1/4共計34231KG，49箱,平均每箱重：
  698.6kg.擬賠箱數重量3.5箱698.6kg.=2445KG.5.2/4Re-check
  待出之材料，擬出廠共40箱，27808KG，單價（0000 0- 0000
  ）/27808X2.3=US$2.1/kg6.業務重開訂單，B059054改為3423
  1kg，單價2.3《變單價》另新開訂單27,808kg，單價2.1US$.
  (2)8.4"材料儲放已久，是否生鏽，實難掌握，造成出廠後困擾
  實難避免，請業務能理解」等語，而該函件右上角空白處則載
  有：「To:Yinhr Internatio nal Co. L Attn: MissYang Re:
  請修正訂單1.請依工廠指示決議賠償50%，約2445KG.2.最後之
  出貨為27,800KG,unitp rice.2.1US $/kg《NT$68.67/kg》總
  價27800X68.67=1,909,026  陳2/16」等字樣。被上訴人承認
  其員工擬予賠償之簽呈，而否認右上角相關記載，謂此為其內
  部文件，未與上訴人達成協議云云，惟該簽呈原本在被上訴人
  處為其所自陳，被上訴人無法為合理說明，否認其右上角之記
  載，自無可採。參諸上訴人客戶經由第一銀行於96年3月30日
  轉來韓國宇進公司所發信用狀，且其後上訴人多次催請被上訴
  人依協議出貨（詳如後述），而未要求被上訴人就第一次訂單
  賠償等情，足認上訴人主張兩造已為賠償協議如上述，應非無
  據。依上引右上角文字，被上訴人乃以上訴人法定代理人為對
  造代表人，被上訴人並無證據證明該次協議乃陳炳宏代理上訴
  人而為，辯稱第二次訂單亦因陳炳宏為雙方代理而無效云云，
  並無可採。上訴人主張：第2次訂單之矽鋼片，確定船期於同
  年4月20日運送，被上訴人卻未於約定交貨時間交付貨物，迭
  經伊於同年3月31日、4月5日、4月14日通知交貨，均未獲置理
  ，復於同年4月19日委請律師發函催告交貨最後期限為同年4月
  25日，逾期未履行，即解除契約，仍不獲置理等情，提出各該
  催告函為證，被上訴人唯抗辯：無法由韓國宇進公司之信用狀
  影本之記載證明上情等語，對於上訴人所提出之上開函件，未
  置詞否認，且承認律師之催告，上述各函自可採信。參酌韓國
  宇進公司之信用狀記載最後裝船日為「070421」，上訴人於同
  年3月31日、4月5日、4月14日通知交貨等情，上訴人主張確定
  船期為同年4月20日，尚非全無可採。至於同年4月19日委請律
  師發函催告交貨最後期限為同年4月25日，雖在信用狀最後裝
  船日期之後，但上訴人可以請求發狀人展期補救，亦在人情之
  內。被上訴人並未依限交貨，為其所不爭，則上訴人主張第二
  次訂單因而解除，第二次訂單所成立第一次訂單瑕疵之賠償協
  議，亦因而解除，即非無據。
七第一次訂單因被上訴人貨品生鏽而生之瑕疵，當可歸責於被上
  訴人，第二次訂單因被上訴人拒絕出貨，亦可歸責於被上訴人
  ，上訴人因而請求被上訴人賠償其損害，自無不合。經兩造協
  議其金額，被上訴人同意第二次訂單上訴人所失利益為美金
  8,090元，對於上訴人主張第一次訂單所受損害為美金5,562元
  ，被上訴人對此金額不爭執，唯以上訴人未返還7箱生鏽之矽
  鋼片，應扣除美金2,787.4元置辯。查該等矽鋼片既已生鏽，
  上訴人主張價值無幾，尚非無據，依兩造協議，被上訴人並未
  要求上訴人返還該等生鏽品，則上訴人主張被上訴人已放棄返
  還請求權，伊已請由宇進公司就地處理，即與情理無違。被上
  訴人茲再辯稱上訴人未返還該等生鏽品，應扣除相關金額云云
  ，並無可採。至於上訴人與宇進公司如何計算第一次訂單之損
  失，乃其二人間之事由，與被上訴人無涉，被上訴人要求上訴
  人提出與宇進公司賠償相關資料云云，亦無可採。綜上，被上
  訴人應賠償之金額為美金13,652元，兩造同意以1美金與新臺
  幣33.532元之匯率計算，換算新臺幣為457,778元。上訴人請
  求被上訴人賠償此一金額及自起算狀繕本送達翌日之96年5月
  30日起，至清償日止，按週年利率5%計付遲延利息，並無不合
  。
八上訴人請求被上訴人賠償，於新臺幣為457,778元及自96年5月
  30日起，至清償日止，按週年利率5%計算之遲延利息，為有理
  由如前述，超過之請求則有未合。原審為上訴人全部敗訴之判
  決，於前開應准許部分，上訴意旨求為廢棄，應予准許，爰予
  廢棄改判之，至於前開不應准許部分，原判決所為駁回上訴人
  之訴之理由雖有不同，但結論並無二緻，應予維持，上訴人此
  部分上訴應認為無理由，予以駁回。
九本件事證已臻明確，兩造其餘爭執及舉證於本件判決結果已無
  若何影響，爰不一一論述，附此敘明。
十據上論結，本件上訴為一部有理由，一部無理由。依民事訴訟
  法第450條、第449條第1項、第79條，判決如主文。
中    華    民    國    99    年    11    月    30    日
                    民事第八庭
                        審判長法  官  黃熙嫣
                              法  官  陳邦豪
                              法  官  李國增
正本係照原本作成。
不得上訴。
中    華    民    國    99    年    12    月    6     日
                              書記官  姚麗華

司法院資訊處製作；財團法人民間司法改革基金會備份。
